最高法院刑事判決　　　　　　　九十六年度台上字第六四一號
上　訴　人　甲○○
選任辯護人　蘇文奕律師
　　　　　　黃紹文律師
　　　　　　徐美玉律師
上列上訴人因違反貪污治罪條例案件，不服台灣高等法院台南分
院中華民國九十五年三月七日第二審更審判決（九十四年度上更
(一)字第六０三號，起訴案號：台灣台南地方法院檢察署九十一年
度偵字第九五九三號、九十二年度偵字第六四九五號），提起上
訴，本院判決如下：
    主  文
原判決撤銷，發回台灣高等法院台南分院。
    理  由
原判決認定上訴人甲○○有如原判決事實欄所示之犯行，因而撤
銷第一審關於上訴人部分之科刑判決，改判論處上訴人依據法令
從事公務之人員，經辦公用工程，收取回扣罪刑（處有期徒刑十
三年，褫奪公權五年）；固非無見。
惟查：（一）科刑之判決，須將認定之犯罪事實詳記於事實欄，
然後於理由欄說明所憑之證據，以使事實與理由兩相一致，方為
合法。原判決於事實欄認定：「甲○○基於意圖不法所有而藉經
辦該公用工程收取回扣之犯意，與其素有往來之力嘉營造公司張
輝盛，二人於民國八十四年三月間某日，在不詳地點，商議由張
輝盛以力嘉營造公司之名義投標承造台南縣麻豆鎮公所辦理市五
零售市場新建工程之土木建築工程（下稱市五工程），並約定提
取該得標工程款約百分之十作為甲○○之回扣金」等情；然原判
決就認定上訴人於上開時日與張輝盛約定收取工程款約百分之十
回扣之事實，未據其在理由內說明其所憑之證據及認定之理由，
僅以：「本件市五工程預算金為（新台幣，下同）二億三千八百
五十五萬二千七百七十元，張輝盛標得之工程款為二億三千八百
萬元，而張輝盛所交付之八紙支票合計共二千四百七十萬元，適
相當於該工程款約百分之十之比例，亦與按相當比例收取工程回
扣金之業者習慣相符」等語（見原判決正本第十八頁至第十九頁
），據認上訴人與張輝盛在上開時日有收取回扣之約定，然上訴
人若收取二千四百七十萬元之支票，其金額與工程款之比例接近
百分之十，能否即謂係依工程款之一定比例收取回扣？原判決未
說明其論斷之理由，自有理由不備之違誤。（二）按貪污治罪條
例第四條第一項第三款所稱「建築或經辦公用工程或購辦公用器
材、物品收取回扣」及同法條第一項第五款或同法第五條第一項
第三款「對於違背職務之行為收受賄賂」、「對於職務上之行為
收受賄賂」，其犯罪態樣不同。而所謂「回扣」與「賄賂」，雖
均屬對公務員之不法原因為給付，但前者係指公務員就應付給之
建築材料費、工程價款或購辦費用，向對方要約，提取一定比率
或扣取其中一部分，圖為自己不法之所有而言；後者則係指對於
公務員之職務行為或違背職務行為，給付具有一定對價關係之金
錢或可以金錢計算之財物等不法報酬而言。又公共工程不論係採
指定廠商比價或公開招標，均係欲透過公平、公開之方式，經由
市場競爭機制，以決定價格而求公共工程之精實，苟利用借牌方
式進行圍標，則市場競爭功能將蕩然無存，廠商比價或公開招標
制度失其意義。原判決事實認定：「甲○○與張輝盛商議，就本
件市五工程約定提取該得標工程款約百分之十作為甲○○之回扣
金。雙方議定後，因依當時機關營繕工程及購置定製變賣財物稽
察條例之規定，凡營繕工程須有三家以上廠商之投標方得開標，
張輝盛為使該市五工程符合開標條件而能順利得標，遂先於八十
四年三月間，透過原任職之永烽營造工程有限公司負責人陳伯溫
之協助，由陳伯溫代為出面取得通億營造有限公司負責人蕭瑞敏
、信嘉營造有限公司負責人李雲、鉅榮營造有限公司總經理楊鴻
鈞等人之同意，由渠等負責之公司擔任市五工程之陪標廠商。且
因市五工程押標金高達二千三百萬元，力嘉營造公司及張輝盛個
人之財力均無法負擔，張輝盛併向陳伯溫請求為市五工程履約連
帶保證人並代為籌措四家陪標廠商所需之押標金，經永烽營造公
司負責人陳伯溫之同意而代為籌得上開陪標廠商之押標金票據資
金來源。嗣市五工程於八十四年三月二十日辦理開標，台南縣麻
豆鎮公所雖於招標期間共售出十四支標函，惟開標當日，『依甲
○○及張輝盛二人之計畫』，果僅力嘉營造公司及張輝盛安排之
通億營造公司、信嘉營造公司及鉅榮營造公司等共四家廠商參與
投標，力嘉營造公司因而以二億三千八百萬元，而與台南縣麻豆
鎮鎮長甲○○核定之工程底價二億三千八百三十萬元，僅以三十
萬元之差距，順利得標」等情；理由復說明：「被告甲○○與張
輝盛謀議圍標及收取工程回扣」等語（見原判決正本第十九頁）
；及「本件工程開標前共售出十四支標函，張輝盛經由陳伯溫運
作其中三家廠商陪標，且能把握順利得標，其關鍵在於前述售出
之標單中，附記有關於付款條件之補充說明。益證甲○○前揭市
五工程確有以『綁標舞弊』之違法行為，以便確保張輝盛經營之
力嘉營造公司得標承作之情事」等語（見原判決正本第十四頁）
；似認未公開招標前，上訴人已與張輝盛謀議圍標之方式，由力
嘉營造公司承作，招標過程，由力嘉營造公司之張輝盛借用通億
營造公司、信嘉營造公司、鉅榮營造公司名義陪標，坐實圍標之
目的，嗣力嘉營造公司終以低於底價僅三十萬元之二億三千八百
萬元得標；如果無訛，則該形式上之招標是否合法？本案上訴人
收取之款項究係其職務上或違背職務之行為所收取之對價？抑或
原約定之工程回扣？自應深入研求剖析釐清。原判決未詳予釐清
，致事實仍有不明，本院無從為適用法律當否之判斷，判決自有
違誤。（三）有罪判決書應分別記載犯罪事實及理由，而事實一
欄，為判斷其適用法令當否之準據，法院應將依職權認定與論罪
科刑有關之事項，翔實記載，然後於理由內逐一說明其憑以認定
之證據，並使事實認定與理由說明，互相適合，方為合法；倘若
事實認定與理由說明，不相一致，或事實與理由之記載，前後齟
齬，按諸刑事訴訟法第三百七十九條第十四款後段規定，均屬判
決理由矛盾，當然為違背法令。原判決理由說明：「公訴人起訴
書另以：被告甲○○利用招標時在工程補充說明書限制嚴苛之付
款條件為綁標方法，以確保力嘉營造公司得標，並洩露底價便利
力嘉營造公司取得工程等語。惟查：證人即承辦本件市五工程招
標事宜之台南縣麻豆鎮公所技士徐瑞鵬於本院（即原審）審理時
結證稱：『本件市五工程招標文件及工程補充說明書是我擬的，
因為我們第五零售市場在八十一年間，有發包地下停車場，是依
據八十一年地下停車場的付款方式來擬定發包招標文件內容，為
了避免將來工程發生糾紛，工程新建的財源，是要在市場招租完
畢，以該收入作為工程之給付款；本件市五工程沒有編列預算，
是以標租金作為財源，這是依照公共造產自籌財源的方式；本件
市五工程招標文件是我自己的意思而擬的，擬補充說明書未與被
告研究過，被告亦未指示我如此擬』等語，依上開證言已難認本
件市五工程關於工程補充說明書係依被告之指示而擬定。況且，
本件市五工程既屬公共造產，未編列預算，須由地方自籌財源，
則本件市五工程之工程補充說明書特別記載如此付款條件，亦合
於常理，亦難據此而認被告有以此方法綁標之嫌」等語（見原判
決正本第二六頁）；據認上訴人否認有綁標之辯解為可採信；然
原判決理由貳之三、(一)之(5)又謂：「本件工程開標前共售出十四
支標函，張輝盛經由陳伯溫運作其中三家廠商陪標，且能把握順
利得標，其關鍵在於前述售出之標單中，附記有關於付款條件之
補充說明。益證甲○○前揭市五工程確有以『綁標舞弊』之違法
行為，以便確保張輝盛經營之力嘉營造公司得標承作之情事」等
語（見原判決正本第十四頁）；則上訴人是否有以嚴苛之付款條
件補充說明作為綁標舞弊之方法，判決理由之說明前後不相一致
，自有判決理由矛盾之違誤。（四）貪污治罪條例第十七條規定
：「犯本條例之罪，宣告有期徒刑以上之刑者，並宣告褫奪公權
」，對於褫奪公權之期間，即從刑之刑度如何並無明文，故依本
條例宣告褫奪公權者，仍應適用刑法第三十七條第一項或第二項
，使其褫奪公權之刑度有所依憑，始為合法。本件原判決依貪污
治罪條例第十七條宣告上訴人褫奪公權五年，並未適用刑法第三
十七條第二項，使其褫奪公權之刑度有所依憑，同有未合。以上
，或為上訴意旨所指摘，或屬本院得依職權調查之事項，應認原
判決仍有撤銷發回更審之原因。又原判決其他敘明不另為無罪諭
知部分，檢察官起訴認與發回部分有裁判上一罪關係，基於審判
不可分原則，應併予發回。另貪污治罪條例第四條第一項第三款
之經辦公用工程收取回扣罪，於九十二年二月六日公布修正該條
例時，並未同時修正第四條之條文；原判決理由說明併比較九十
二年二月六日公布修正之裁判時法，係有誤會，案既發回，應注
意及之。
據上論結，應依刑事訴訟法第三百九十七條、第四百零一條，判
決如主文。
中　　華　　民　　國　九十六　年　　一　　月　三十一　日
                      最高法院刑事第十二庭
                          審判長法官  林　永　茂
                                法官  洪　文　章
                                法官  何　菁　莪
                                法官  黃　正　興
                                法官  呂　永　福
      本件正本證明與原本無異
                                      書  記  官
中　　華　　民　　國　九十六　年　　二　　月　　五　　日
                                                ｚ
